臺灣士林地方法院民事判決　　　　　　100年度家訴字第115號
原　　　告　台新國際商業銀行股份有限公司
法定代理人　蔡榮棟
訴訟代理人　張峻碩
　　　　　　詹偉駱
被　　　告　陳泳蒼
　　　　　　林杏穗
上　1　 人
訴訟代理人　崔百慶律師
上列當事人間請求聲請宣告夫妻分別財產制事件，本院於中華民
國100 年12月1 日言詞辯論終結，判決如下：
    主  文
被告陳泳蒼與被告林杏穗間之夫妻財產制應改用分別財產制。
訴訟費用由被告負擔。
    事實及理由
一、本件原告起訴主張：被告二人為夫妻，現婚姻關係存續中，
    且婚後並未向法院辦理夫妻分別財產制契約登記，而被告陳
    泳蒼積欠原告信用卡債務新臺幣（下同）420,563 元，及其
    中413, 640元自民國95年12月18日起至清償日止，按年息20
    % 計算之遲延利息，至今均未依約清償，經原告對被告陳泳
    蒼聲請強制執行後，仍未受償，且原告向國稅局查詢被告陳
    泳蒼之財產及所得清單，被告陳泳蒼名下並無財產可供扣押
    執行，致原告之債權無法獲得清償，為此爰依民法第1011條
    之規定，請准宣告被告間之夫妻財產制改為分別財產制等語
    ，並聲明：(1)被告陳泳蒼與被告林杏穗間之夫妻財產制應改
    用分別財產制；(2)訴訟費用由被告負擔。
二、被告陳泳蒼則以：伊與被告林杏穗目前尚有婚姻關係，亦無
    辦理夫妻財產登記，且伊確有積欠原告信用卡卡債，而原告
    對伊執行無效，惟被告林杏穗名下之不動產實係由伊岳母贈
    與被告林杏穗等語，資為抗辯，並聲明：原告之訴駁回。
三、被告林杏穗則以：伊與被告陳泳蒼為夫妻關係，對被告陳泳
    蒼之陳述及原告之請求均不爭執，惟原告提起本件訴訟，應
    係誤以為被告林杏穗名下坐落新北市○○區○○段94地號土
    地及其上門牌號碼新北市○○區○○路316 巷19號3 樓建物
    ，為被告夫妻之婚後財產。然上開不動產實係被告林杏穗之
    母林木桂於92年12月16日及93年1 月7 日分二次贈與被告林
    杏穗，依民法第1030條之1 規定，顯非夫妻剩餘財產分配請
    求權之分配標的，債務人即被告陳泳蒼自不得對上開不動產
    主張剩餘財產分配請求權，故本件實無宣告夫妻分別財產制
    之必要等語，資為抗辯，並聲明：(1)原告之訴駁回；(2)訴訟
    費用由原告負擔。
四、按夫妻未以契約訂立夫妻財產制者，除本法另有規定外，以
    以法定財產制為其夫妻財產制，民法第1005條定有明文。又
    債權人對於夫妻一方之財產已為扣押，而未得受清償時，法
    院因債權人之聲請，得宣告改用分別財產制，民法第1011條
    亦定有明文。所謂未得受清償，包括全無可扣押之物或所扣
    押之物數量不足，及所扣押之財產不足清償該為扣押之債權
    人債權等情形，最高法院89年度臺上字第854 號判決意旨可
    供參照。又此法條立法意旨，為貫徹物權法定主義及保護交
    易安全，同時避免夫妻藉登記夫妻財產制之方式，逃避債權
    人之強制執行。經查：
    (一)原告主張被告二人為夫妻關係，現婚姻關係尚存續中，被
      告婚後未以契約訂立夫妻財產制之事實，已據原告提出戶
      籍謄本、夫妻財產登記資料查詢結果可稽，並為被告所不
      爭，應堪信為真正。而被告陳泳蒼向原告借款後未依約清
      償，經原告取得執行名義後，聲請法院強制執行結果，尚
      有如前所述之本金暨遲延利息未獲清償，但被告陳泳蒼名
      下已無財產可供扣押執行，致原告未能受償等事實，亦據
      原告提出本院100 年度司執夏字第16559 號債權憑證、被
      告陳泳蒼之財產所得調件明細表等件為證，且為被告所不
      爭執，是原告主張其為被告陳泳蒼之債權人，因強制執行
      無著致未受清償乙節，堪信為真實，揆諸前揭說明，原告
      自有權聲請宣告改用被告間之夫妻財產制為分別財產制。
    (二)被告雖辯稱被告林杏穗名下坐落新北市○○區○○段94地
      號土地及其上門牌號碼新北市○○區○○路316 巷19號3
      樓建物，實係被告林杏穗之母林木桂贈與被告林杏穗之財
      產，依民法第1030條之1 規定，顯非夫妻剩餘財產分配請
      求權之分配標的，被告陳泳蒼自不得對該不動產主張剩餘
      財產分配請求權，故本件實無宣告夫妻分別財產制之必要
      云云，並提出戶籍謄本、臺北縣政府稅捐稽徵處汐止分處
      土地增值稅免稅證明書、92年及93年契稅繳款書、土地及
      建築改良物買賣所有權移轉契約書、財政部臺灣省北區國
      稅局贈與稅免稅證明書等件為證。惟按民法第1030條之1
      第3 項原規定夫妻剩餘財產分配請求權不得讓與或繼承，
      惟該規定已於96年5 月23日刪除，其修正理由以剩餘財產
      分配請求權雖依身分而產生，但其本質仍屬財產權，並不
      具專屬性質，基於二項理由即若剩餘財產分配請求權為
      專屬權，則第1009條、第1010條的規定將完全喪失意義，
      無法保障債權人之利益，對有請求權之繼承人不利；爰
      將該項規定刪除。是以，本項規定修正刪除後，夫妻剩餘
      財產分配請求權，已非專屬身分的請求權，而為一般財產
      請求權，債權人即原告自得代位行使。又本案原告依民法
      第1011條規定訴請宣告債務人即被告陳泳蒼之夫妻財產制
      為分別財產制，屬於形成訴訟；至於被告陳泳蒼與其配偶
      林杏穗是否實際有剩餘財產可供分配，並非民法1011條形
      成權訴訟的構成要件，故非本案所考量，是將來被告陳泳
      蒼對被告林杏穗有無夫妻剩餘財產可供分配請求，要與本
      案訴訟標的無關，則被告林杏穗以其名下不動產並非夫妻
      剩餘財產分配標的，據以主張本件無宣告夫妻分別財產制
      之必要云云，尚不足採取。
五、綜上，本件原告依民法第1011條之規定，訴請宣告被告2 人
    之夫妻財產制應改用分別財產制，洵屬有據，應予准許。
六、據上論結，本件原告之訴為有理由，依民事訴訟法第78條、
    第85條第1 項前段，判決如主文。
中    華    民    國    100    年   12    月    15    日
                  家事庭  法  官  詹朝傑
以上正本係照原本作成。
如對本判決上訴，須於判決送達後20日內向本院提出上訴狀。如
委任律師提起上訴者，應一併繳納上訴審裁判費。
中    華    民    國    100    年   12    月    19    日
                          書記官  劉雅萍